【裁判字號】    90,易緝,7
【裁判日期】    900416
【裁判案由】    詐欺
【裁判全文】
臺灣高雄地方法院刑事判決                              九十年度易緝字第七號
    公  訴  人  臺灣高雄地方法院檢察署檢察官
    被      告  甲○○
右列被告因詐欺案件，經檢察官提起公訴（八十五年度偵字第七０三０號、第九九四
四號），本院判決如左：
    主  文
甲○○無罪。
    理  由
一、公訴意旨略謂：被告甲○○意圖為自己不法之所有，明知已無付款能力，基於概
    括之犯意，分別於民國八十三年十月間及八十四年三月間，向告訴人丙○○及乙○○，佯以急需周轉購買鐵材為由，向告訴人二人分別借貸新台幣（以下同）一
    百萬元及五十一萬九千元，致告訴人二人不查而如數給付，詎屆期均不獲付款，
    且搬遷一空，因認被告涉有刑法第三百三十九條第一項之連續詐欺罪嫌。
二、公訴人認被告涉有上開詐欺犯行，無非以告訴人之指訴及被告簽發之支票為其論
    據。訊據被告堅決否認有何上開犯行，辯稱伊自八十二年起就陸續向乙○○調錢
    ，且有借有還，並有支付利息，又於八十三年間受乙○○之委託幫乙○○搭建鐵
    厝，工程款約為三百十萬元，乙○○應分四期給付，嗣於八十三年十月間，伊依
    約向乙○○申請支付第二期工程款一百萬元時，因乙○○與原定鐵厝建廠土地所
    有人未完成租約的簽約手續，乙○○乃要求伊等簽約完成再給付伊第二期工程款
    ，然因伊急需用錢，乃向丙○○先借款一百萬元，打算領到第二期工程款後就清
    償對丙○○之借款，未料土地所有人竟不租土地給乙○○，致乙○○無法繼續興
    建鐵厝，而伊也無法繼續領取工程款，才無法清償對丙○○及乙○○之借款，然
    伊並未避不見面，至八十四年七月間乙○○再次請伊搭鐵厝，建好後有從工程款
    中扣除十萬元還給丙○○，也有扣還約二十萬元之金額予乙○○，可見本案為工
    程毀約的債務糾紛，伊並無詐欺之犯行等語。
三、按犯罪事實應依證據認定之，無證據不得推定其犯罪事實，又不能證明被告犯罪
    者，應諭知無罪之判決，刑事訴訟法第一百五十四條、第三百零一條第一項分別
    定有明文。又告訴人之告訴，係以使被告受刑事訴追為目的，是其陳述是否與事
    實相符，仍應調查其他事實以資審認，始得為不利被告之認定。（最高法院五十
    二年台上字第一三○○號判例參照）。次按刑法第三百三十九條第一項詐欺罪之
    成立，以意圖為自己或第三人不法所有，以詐術使人將本人或第三人之物交付為
    要件，所謂以詐術使人交付，必須被詐欺人因其詐術而陷於錯誤，若其所用方法
    ，不能認為詐術，亦不致使人陷於錯誤，即不構成該罪。（最高法院四十六年台
    上字第二六○號判例參照）。至於債務人於債之關係成立後，如有未依債之本旨
    履行民事債務之情形，在一般社會經驗上可能之原因甚多，縱令是出於惡意不為
    履行，苟無足以證明其在債之關係發生時，自始即具有不法所有意圖之積極證據
    ，亦僅能令負民事之遲延給付責任，依刑事訴訟法第一百五十四條之規定，尚不
    得據此債信違反之客觀事態，而推定債務人原有詐欺之犯意。經查:
    （一）被告與告訴人乙○○係房客房東之關係，告訴人乙○○自八十二年間即因
          被告有經濟上之困難，為幫助被告才陸續借錢給被告等情，業據告訴人林
          高明陳明在卷，可證被告向告訴人乙○○借款時經濟已陷於困頓，且為告
          訴人乙○○所知悉，告訴人乙○○對被告之債信能力既有認識，猶願意資
          助金錢供被告週轉，則被告向告訴人乙○○借款時並無施詐術之行為，告
          訴人乙○○亦無因此而陷於錯誤，是被告向告訴人乙○○借款核與詐欺罪
          之構成要件不符。
    （二）被告係於八十三年十月間向告訴人丙○○借款，並於借款時向告訴人許明
          章承諾於向告訴人乙○○領取工程款後即清償對告訴人丙○○債務等情，
          業據告訴人丙○○陳訴綦詳，而被告當時確有承攬告訴人乙○○之鐵厝工
          程，工程款共佰壹拾壹萬玖仟元，告訴人乙○○於支付一百萬元後，至
          八十四年初因土地租約問題而無法繼續興建鐵厝，乃與被告終止契約等情
          ，業據告訴人乙○○陳明在卷，並有估價單二紙在卷可稽，足證被告向告
          訴人丙○○借款時對告訴人乙○○確有二百餘萬元之工程款請求權存在，
          是其承諾之還款計劃並非不實在，且被告亦確有償債之能力，從而被告並
          無施詐術之行為，又被告事後無法依承諾清償，肇因告訴人乙○○與地主
          間之租賃契約未談成才無法繼續，並非被告個人因素導致，該結果並非被
          告所能控制及預見，則被告因其無法控制、預見之事由致事後無法清償，
          僅為單純之債務不履行，要與刑法詐欺罪不合。
    （三）被告向告訴人二人借款後，曾於八十四年間清償告訴人乙○○二十萬元、
          告訴人丙○○十萬元，此業據告訴人供陳在卷，若被告有詐欺之故意，豈
          有可能於有能力時即清償部分借款，益證被告係因事業不順致無法清償欠
          款，並非於借款之初就有不法所有之意圖堪以認定。
    綜上所述，被告雖因經濟拮据而向告訴人二人借款，然告訴人乙○○借款予被告
    時，對於被告經濟不佳等情已知情，仍願意基於認識之誼借款予被告，被告並無
    施詐術之犯行；至於被告向告訴人丙○○借款時，雖有急需，然被告當時對告訴
    人乙○○有工程款二百餘萬元可請求，故伊向告訴人丙○○借款時雖經濟困頓，
    但有償債能力及計劃，尚難因事後無法領取工程款，而認其有不法所有之意圖，
    及施詐術之犯行‧此外復查無其他積極證據足資證明被告有何上開犯行，本件應
    為民事糾葛，告訴人應循民事訴訟程序向被告請求。本案被告犯罪既不能證明，
    應為無罪之諭知。
四、檢察官另以八十五年度偵字第一九六四四號移送併辦略謂：被告持其妻蔡麗花（
    業經檢察官以曾為不起訴處分為由簽結）簽發之支票一紙向告訴人丁○○借款新
    台幣（以下同）十六萬五千元，約定八十四年四月十五日清償，未料屆期提出竟
    以存款不足為由退票，並於八十三年九月三日簽發面額十五萬元之本票一紙，定
    於八十五年一月一日兌付，然被告竟避不見面，因認被告涉有刑法第三百三十九
    條第一項之詐欺罪嫌云云；惟查本案既經本院為無罪判決之諭知，則檢察官併案
    部分與本案即無連續犯之裁判上一罪之關係，本院無從一併審理，爰將此部分退
    還，另由檢察官偵辦。
據上論斷，應依刑事訴訟法第三百零一條第一項，判決如主文。
本案經檢察官鄧藤墩到庭執行職務。
中      華      民      國    九十      年      四      月     十六     日
                                    臺灣高雄地方法院刑事第三庭
                                        法  官  李  淑  惠
右正本證明與原本無異。
如不服本判決，應於判決送達後十日內，向本院提出上訴狀。
                                        書記官  馮  欽  鳳
中      華      民      國    九十      年      四      月     十六     日


司法院資訊處製作；財團法人民間司法改革基金會備份。
